【裁判字號】    90,上更(二),836
【裁判日期】    901004
【裁判案由】    貪污治罪條例等
【裁判全文】
臺灣高等法院刑事判決                          九十年度上更(二)字第八三六號
    上  訴  人  臺灣士林地方法院檢察署檢察官
    被      告  甲○○
    選任辯護人  莊國明
右上訴人因被告貪污治罪條例等案件，不服臺灣士林地方法院八十六年度訴字第四九
三號，中華民國八十八年二月十日第一審判決（起訴案號：臺灣士林地方法院檢察署
八十五年度偵字第一○九二四號、八十六年度偵字第七五號），提起上訴，經判決後
，由最高法院第二次發回更審，本院判決如左：
    主  文
原判決關於甲○○部分撤銷。
甲○○行使公務員明知為不實之事項，而登載於職務上所掌之公文書，足以生損害於
公眾及他人，處有期徒刑壹年貳月。緩刑肆年。
    事  實
一、甲○○係台灣電力公司第一核能發電廠（下稱核一廠）電氣課保安電氣股電機工
    程師。民國八十四年十月間，核一廠發包淡水宿舍路燈照明增設工程（下稱本件
    照明工程），並由甲○○獨立負責邀商比價作業；該工程底價經核定為新台幣（
    下同）六十萬元，係屬免公告招標及免會計部門監標、監驗之邀商比價案件。嗣
    有劉燕貞、吳金丹夫婦（均經判處有期徒刑六月，緩刑三年）有意以成億水電工
    程有限公司（下稱成億公司）名義參加比價；而該工程於八十四年十月十一日第
    一次、同年月二十三日第二次比價，均因競標者出價高過底價宣告廢標；第三次
    比價則定於同年十一月八日進行。劉燕貞、吳金丹夫婦即分別徵得成億公司負責
    人徐燈波；明鉅工程有限公司（下稱明鉅公司）負責人陳瑞明同意借牌競標，因
    依規定須有三家廠商參與，吳金丹乃向王雲林（業經判處有期徒刑五月，緩刑三
    年）求助，王雲林即與吳金丹、劉燕貞基於共同犯意聯絡，未經德達企業工程有
    限公司（下稱德達公司）同意，即由王雲林擅自以先前在德達公司服務時持有該
    公司之廠商證件影本等資料、公司大小章，並偽造該公司八十四年七、八月之完
    稅證明影本（此部分起訴書未敘述），再推由吳金丹以德達公司之名義偽填工程
    數量表，同時在標價上填寫報價八十二萬一千九百九十一元，復由王雲林盜蓋德
    達公司章一枚，及負責人陳燕玉（起訴書誤為陳燕貞）私章之印文二枚（一為更
    改錯誤用章）於工程數量表之末頁，及在信封騎縫處蓋上德達公司印文七枚、陳
    燕玉印文一枚後，交由吳金丹郵寄核一廠承辦股參加投標比價。八十四年十一月
    八日第三次比價時，因參與之明鉅、成億及德達公司填載之價格均高於底價，明
    鉅公司則未派人到場，經甲○○宣佈三家廠商均未進入底價後，王雲林為能協助
    成億公司順利標得工程，復恐德達公司負責人發現冒名之事，乃電話聯繫張淑芳
    到場，並央請張淑芳於德達公司工程數量表上填載「不能再減」，此時甲○○明
    知王雲林係冒用德達公司名義參與競標，竟仍與王雲林基於犯意聯絡，於張淑芳
    遲疑之際，在旁附合稱「寫就寫，沒關係，沒事」，張淑芳因礙於人情壓力，於
    不知情下，依王雲林、甲○○指示，在德達公司工程數量表第三次標價填寫「不
    能再減」，再由王雲林盜蓋德達公司負責人陳燕玉私章之印文一枚，用以表示德
    達公司對原來之標價不願減價後，持交甲○○；甲○○旋於職務上所掌之公文書
    即台灣電力公司工程標（比）價紀錄表中德達公司第三次標價虛載「不能再減」
    ，使依規定僅成億公司能繼續減價競標，吳金丹即以成億公司名義減價為六十六
    萬元後，再填載不能再減。另甲○○已知王雲林係冒用德達公司名義參與競標，
    王雲林所交付德達公司八十四年七、八月之完稅證明影本係虛偽不實，仍於職務
    上所掌之公文書即台灣電力公司「比價廠商證件及押標金紀錄表」上之核對結果
    欄內，不實登載德達公司為「合格」。而甲○○於成億公司表示不能再減後，認
    該照明工程開標程序形式上已達於核一廠依台灣電力公司內部審核投開標注意事
    項「超底價決標」所定：「廢標達二次以上，競比結果最低價超過底價未達百分
    之二十者，即可保留案件呈報主管核准以超底價決標」之規定，乃於當日檢送德
    達公司等工程數量表、台灣電力公司工程數量比價紀錄表、比價廠商證件及押標
    金紀錄表等文件，簽請主管擬以超底價決標（後經廠長囑甲○○要成億公司再減
    一萬元，獲得成億公司同意，而改以六十五萬元決標），均足以生損害於德達公
    司、核一廠對於辦理本件照明工程比價之正確性。
二、案經法務部調查局台北縣調查站移送及經德達公司就王雲林涉犯部分告訴，由臺
    灣士林地方法院檢察署檢察官偵查起訴。
    理  由
一、訊據被告甲○○坦承擔任核一廠電氣課保安電氣股電機工程師，並負責該廠八十
    四年十月間發包之淡水宿舍路燈照明增設工程比價作業。該工程於八十四年十月
    十一日第一次、同年月二十三日第二次比價，均因競標者出價高過底價宣告廢標
    。第三次比價則於同年十一月八日進行，計有明鉅、成億及德達三家公司參與競
    標。而王雲林、吳金丹分別代表德達、成億公司出席，王雲林並指示張淑芳於德
    達公司工程數量表第三次標價填寫「不能再減」，再由其於台灣電力公司工程標
    （比）價紀錄表中德達公司第三次標價填載「不能再減」，及在德達公司「比價
    廠商證件及押標金紀錄表」上之核對結果欄內登載「合格」等情，核與台灣電力
    股份有限公司工程標（比）價紀錄表（偵查卷一六五頁）、第一核能發電廠工程
    發包單、工程發包額底價表、工程數量表、信封、比價廠商證件及押標金紀錄表
    等工程資料一袋（外放）、工程投標須知（偵查卷四十頁）、台灣電力公司內部
    審核投開標注意事項（偵查卷四一頁）所載情節相符。雖被告矢口否認有偽造文
    書犯行，辯稱：不知王雲林係以偽造德達公司證件參與競標，亦未指示張淑芳於
    德達公司工程數量表上填載「不能再減」等語。
二、經查：證人張淑芳於調查局證稱：「約於八十四年十一月初某日（確定日期不記
    得了），本人正在台灣電力公司核一廠工業安全衛生課上班，突然接到電氣課甲
○○的電話，邀請本人去王雲林設在核一廠貨櫃區的辦公室，．．．，當我到達
    前述地點後，甲○○、王雲林二人已經在了，連本人現場一共三人，甲○○或王
    雲林（不記得究是其中何人）就拿出上開貴站提示之德達公司工程數量表，要求
    本人在下方寫上『不能再減』等字樣，當時本人不願意，還問他們為何要如此寫
    ？他們答稱為了開標比價需要，筆跡不能相同，以免被人懷疑有問題，他們並且
    說大家都是好朋友，就幫個忙吧，本人迫於人情壓力，認為只是寫幾個字，應該
    沒關係，於是勉為其難親手寫上『不能再減』四個字。」（見偵查卷第一六三頁
    ）。及至偵查中證稱：「我於德達公司之工程數量表末頁所載不能再減之文字，
    是王雲林、甲○○叫我代寫的。那天開標前，王雲林叫我過去喝茶聊天，而我到
    時，看到王雲林、甲○○在寫什麼，過一會兒，他們二人叫我在德達公司的工程
    數量表寫這幾個字，就說他們要去開標室，叫我回去。」、「八十四年十一月八
    日當天是王雲林通知我到德達公司辦公室，並要我在德達公司工程數量表下方登
    載『不能再減』，我問王雲林為什麼要我寫這四個字，甲○○在旁邊附和說『寫
    就寫，沒關係，沒事』。」（見偵查卷第三○四、三三一頁）同案被告王雲林亦
    於調查局供稱：「當天甲○○、張淑芳、吳金丹三人陸續進來，．．．我目睹甲
    ○○交代張淑芳在德達公司的工程數量表上登載『不能再減』字句．．．。」（
    見偵查卷第一二六、一二七頁）而證人張淑芳與同案被告王雲林於八十六年一月
    十四日偵查中當庭對質時，王雲林陳稱：「當時張淑芳確是有問甲○○『我（指
    張淑芳）跟他寫這四個字有沒有關係』」，張淑芳亦稱：「我已不記得我是否有
    問甲○○，但甲○○確實有講『寫就寫，沒關係，沒事』」。（見偵查卷第三三
    二頁）按證人張淑芳、同案被告王雲林與被告素無怨隙，平日關係良好，自無任
    意誣指被告之可能。雖二人就何人通知張淑芳前來，所稱不一，然王雲林或稱「
    目睹甲○○交代張淑芳在德達公司的工程數量表上登載『不能再減』字句」，或
    稱「張淑芳確有詢問被告代填寫『不能再減』」有無關係」；張淑芳亦稱「王雲
    林、甲○○叫我寫的，甲○○當時確有表示『寫就寫，沒關係，沒事』，顯見被
    告與王雲林共同指示張淑芳於德達公司工程數量表填載「不能再減」甚明。查王
    雲林於第三次比價時，係代表德達公司名義競標，倘王雲林確已獲得德達公司授
    權，理應由王雲林自行於德達公司工程數量表填載「不能再減」，而無委由張淑
    芳代寫之必要，被告身為承辦人員，自無不知之理。再王雲林坦承偽造德達公司
    證件、印章參與競標，因恐該公司發覺，未敢於工程數量表上書寫文字，始央請
    張淑芳代寫。而被告自承知悉張淑芳並非德達公司人員，竟與王雲林共同指示張
    淑芳於德達公司工程數量表填寫「不能再減」，足見被告明知王雲林係擅自冒用
    德達公司名義參與競標至灼。被告與王雲林就偽造德達公司工程數量表，自有犯
    意聯絡及行為分擔。又被告既知王雲林冒用德達公司名義競標，自亦明知王雲林
    所繳交德達公司八十四年七、八月完稅證明為不實，復指示張淑芳於德達公司工
    程數量表偽填「不能再減」，竟於職務上所掌之公文書即「比價廠商證件及押標
    金紀錄表」上之核對結果欄內，登載「合格」（即德達公司合格競標），及台灣
    電力公司工程標（比）價紀錄表中德達公司第三次標價虛載「不能再減」，自屬
    明知不實而登載於職務上所掌之公文書。
三、查被告係台灣電力公司核一廠電氣課保安電氣股電機工程師，自屬依據法令從事
    公務之人員。被告明知王雲林係冒用德達公司名義參與競標，竟與王雲林共同指
    示張淑芳於德達公司工程數量表第三次標價填寫「不能再減」，再於台灣電力公
    司工程標（比）價紀錄表中德達公司第三次標價虛載「不能再減」。復明知王雲
    林所交付德達公司八十四年七、八月之完稅證明影本等證件係虛偽不實，仍於德
    達公司「比價廠商證件及押標金紀錄表」上之核對結果欄內，不實登載「合格」
    字樣，自均足以生損害於德達公司、核一廠對於辦理本件工程比價之正確性。核
    被告所為，係犯刑法第二百十六條、第二百十條、第二百十三條之行使偽造私文
    書、登載不實公文書罪。按共同正犯之意思聯絡，原不以數人間直接發生者為限
    ，即有間接之聯絡者，亦包括在內，無礙於共同正犯之成立（最高法院七十七年
    度台上字第二一三五號判例參照）雖依卷內事證，並無證據證明被告與同案被告
    劉燕貞、吳金丹間，就偽造德達公司工程數量表「不能再減」之私文書部分有犯
    意聯絡，然被告與同案被告王雲林既有犯意聯絡及行為分擔，而同案被告王雲林
    、劉燕貞及吳金丹間均有犯意聯絡，則被告與同案被告王雲林、劉燕貞及吳金丹
    自均為共同正犯。被告與王雲林利用不知情之張淑芳偽造私文書，為間接正犯。
    再被告與王雲林盜蓋德達公司負責人陳燕玉私章之印文，為偽造私文書之部分行
    為，不另論處。又被告於偽造私文書及登載不實公文書後，復持以行使，偽造之
    低度行為為行使之高度行為所吸收。另被告於公務上職掌之「台灣電力公司工程
    比價紀錄表」上虛載「不能再減」，及在「比價廠商證件及押標金紀錄表」上之
    核對結果欄內，不實登載「合格」，均係本件同一次比價程序中所為，自屬接續
    行為。被告所犯刑法第二百十六條、第二百十條之行使偽造私文書、第二百十三
    條之登載不實文書罪，有方法結果之牽連關係，應從一重以行使登載不實公文書
    罪論處。公訴人就被告於德達公司比價廠商證件及押標金紀錄表上之核對結果欄
    內，不實登載「合格」部分，雖未起訴，然與起訴部分有裁判上一罪關係，本院
    自得一併審理。至被告與王雲林共同利用張淑芳偽造文書部分，公訴人雖漏引起
    訴法條，然已於起訴事實載明，自屬業經起訴，併此敘明。
四、原審不察，認被告無罪，自有違誤。公訴人上訴指摘及此，為有理由，自應由本
    院將原判決關於被告甲○○部分撤銷改判。爰審酌被告犯罪動機、目的、手段、
    所生危害及犯後態度等一切情狀，量處如主文第二項所示之刑，以示懲儆。至被
    告偽造之「德達公司工程數量表」、登載不實之「德達公司比價廠商證件及押標
    金紀錄表」、及登載不實之「台灣電力公司工程比價紀錄表」，屬核一廠所有，
    故不宣告沒收。末查被告前未曾受有期徒刑以上刑之宣告，有本院被告全國前案
    紀錄表在卷可考。乃因一時失慮，致犯刑章，經此科刑後，應足資警惕，信無再
    犯之虞，因認所宣告之刑以暫不執行為適當，爰併宣告緩刑四年，以啟自新。
五、公訴意旨另以：被告甲○○係台灣電力公司第一核能發電廠電氣課保安電氣股電
    機工程師，為依據法令從事於公務之人員，八十四年十月間，核一廠發包之淡水
    宿舍路燈照明增設工程，由被告負責邀商比價作業，並獨立負責主標，該工程底
    價為六十萬元，雖為免公告招標，且免會計部門監標及監驗之邀商比價案件，逕
    由主辦部門自行辦理，但依當時台電公司之稽查程序規定，應取具三家以上之合
    格廠商估價單或標單才能開標，競比結果並以底價以內之最底標價為決標原則，
    至於競比結果，其最低價超過底價，未達百分之二十，且廢標已達二次以上，而
    予以保留案件，應由主辦部門敘述理由，先會會計部門，並陳授權主管核准後，
    才得以超底價決標。詎被告主辦該工程邀商比價案件，因先曾找過核一廠貨櫃區
    內熟識之亨偉水電工程有限公司（下稱亨偉公司）之負責人王雲林是否有意參加
    競比，承作該工程，而了解王雲林無承作意願後，乃有意另找熟識，但不具投標
    資格之核一廠往來廠商成億公司之下包劉燕貞、吳金丹夫婦來承作，被告經分別
    告知熟識之成億公司員工吳金丹及其夫即成億公司分包商劉燕貞，並由吳金丹向
    被告領單後，即經吳金丹獲成億公司負責人徐燈波之授權，由成億公司寄下所核
    算出之工程數量表（即通常所稱估價單）予核一廠承辦股，另劉燕貞、吳金丹夫
    婦為讓成億公司能順利標得此工程後，得依往例向成億公司分包此工程之施工，
    賺取其工資，乃合意以成億公司名義，分頭向同業借牌陪標，並計畫先哄抬標單
    報價，再行虛偽競比，以不能再減之最低價未能進入底價，故意在標比程序上造
    成連續二次廢標結果，預為拉高承包價舖路。俟第二次招標，再以上開相同之找
    廠商陪標之手法，將不能再減上最低價降至得予保留範圍，由被告簽准超底標決
    標，以獲取利益，夫妻議定後，在八十四年十月十一日第一次之開標前，由吳金
    丹自王雲林處取得交付之二份空白工程數量表，並由吳金丹透過王雲林提供向廠
    商政富水電有限公司（下稱政富公司）借得之該廠商證件及該公司大小章後，即
    由知情之劉燕貞填上名義人政富公司參標之工程數量表、廠商證件及押標金紀錄
    表，並交由王雲林蓋上政富公司之印章及負責人鍾榮浩之私章，及另由吳金丹經
    由其夫劉燕貞找到有明公司之合格廠商負責人楊有明同意借牌陪標，由吳金丹本
    人填妥成億公司參加之部分，上述連同工程數量表等文件，均一齊郵寄至核一廠
    後，於八十四年十月十一日之第一次開標，即由劉燕貞依王雲林之指示充為參加
    廠商政富公司之代理人，吳金丹則請求下包商洪永林代理成億公司到場，因吳金
    丹所另覓妥不詳姓名之一位充為有明公司之代理人則因故於未開標時即先離開開
    標室（核一廠電氣課），曾由到場之劉燕貞向主持開標之被告表示有明公司未派
    人來，既有從缺，對於有第二次競比之需要時，該公司部分即以棄權論。詎知情
    之被告，先當場宣佈有明、政富、成億等三家廠商標價均未進入底價後，竟一則
    將未到場陪標之廠商有明公司部分之工程數量表交予未具代理權之劉燕貞填寫願
    否減價之報價書面，並縱容劉燕貞以政富公司代理人名義之身分在場虛偽作出表
    示「不願再減」之報價書聲明。另見劉燕貞拿著有明公司之工程數量表，請託祗
    距其四、五公尺處，正在忙碌中，對事實有欠缺認識之同事簡清泉，為其於減價
    之報價書上代填「第二次報價不能再減」之文字，繼由劉燕貞拿著一顆前由劉燕
    貞另刻之楊有明私章偽蓋於其上，一併交予後，對於明知此二家公司虛偽不實之
    報價聲明書，卻仍以之登載於職務上所掌之該項工程比價紀錄表上，因成億公司
    本係標價最低，且由到場之代理人洪永林（另為不起訴處分）表示不願再減價，
    即足以影響其授權主管對核定應否再招商比價管理上之正確性，劉燕貞故意使之
    廢標之目的嗣亦因此達成。又於同月二十三日之第二次開標，劉燕貞與妻吳金丹
    ，猶意圖以借牌陪標並避免人起疑之手段，意使第二次之開標結果仍廢標，而合
    意共同抬高價，並以他廠商名義參加比價，先經由吳金丹向王雲林所營之亨偉公
    司及李金城所營之富得工程有限公司（下稱富得公司），情商同意借牌陪標，及
    由劉燕貞利用約於同年五月底左右，自成億公司保證廠商弘達工程有限公司（下
    稱弘達公司）取得該廠商對成億公司向核一廠工程履約保證關係所交出之該廠商
    證件及公司作保用印需要所自刻之印章，於自信弘達公司之負責人李明崑應會答
  應借牌陪標，乃未先知會弘達公司取得同意之狀況下，即先擅自由吳金丹自王雲
    林取回之另一張空白工程數量表，以之由吳金丹偽造弘達公司名義出具之工程計
    算表，連同上兩陪標廠商之工程數量表，並均出以比上次更高之標價，一併郵寄
    予核一廠承辦股後，嗣於同月二十三日之第二次開標日，因逢劉燕貞人去台中工
    作，臨時由吳金丹到核一廠供應課旁之開標室現場，因當時猶未知會弘達公司並
    取得該公司所交付於八十四年七、八月完納營業稅稅捐之證明文件，當未具該公
    司代理人之資格，詎知情之吳金丹卻擅自於被告發下之弘達公司工程數量表末頁
    之減價方面之報價聲明上，對於第二次之減價，予擅自填載為「七十七萬元」，
    另第三次之減價，則寫上「不能再減」四字，並偽蓋所帶來之前由劉燕貞上述所
    刻之李明崑印章於其上，而主標之被告，對於到場之成億公司員工吳金丹之該代
    理人資格，雖知情卻予縱容未理，且任吳金丹填寫上述減價方面之不實報價，並
    以此明知不實之事項，將之填載於該次比價紀錄表上，由於另二陪標廠商所授權
    指定之代理人亦附合吳金丹所授意各填寫為七十六萬五千元及七十八萬元之最低
    價，形式上三家之出價既均高於底價，必須廢標，自足以影響核一廠授權主管對
    核定應否再次招商比價及應否考慮調高底價認知上之正確性。又同年十一月八日
    續辦之第三次招標，吳金丹在獲王雲林協助下，拿到王雲林所擅自交付德達公司
    之廠商證件影本充為陪標廠商證件後，即與劉燕貞基於共同之犯意，未經德達公
    司同意或授權，由吳金丹擅自偽以德達公司之名義填寫工程數量表，在標價上並
    故意高估為八十二萬一千九百九十一元，交由無代理權人王雲林擅自蓋上前由王
    雲林私自偽刻之德達公司章及負責人陳燕玉之私章於其上，以標封寄出，另由劉
    燕貞出面向明鉅工程有限公司（下稱明鉅公司）借牌陪標，吳金丹則另寄上成億
    公司之工程數量表，均一併郵寄至核一廠承辦股後，即於十一月八日上午經被告
    電話通知將於該日下午二時開標。詎當日下午之開標作業，被告竟違核一廠內規
    ，擅自在該廠廠商貨櫃區各掛有德達公司與亨偉公司牌示之合用辦公室內辦理開
    標，以避人耳目，到場時，實際亦祗有參加廠商成億公司之吳金丹到場代理，明
    鉅公司並未派人到場代理，而在場之借德達公司廠商證件影本予吳金丹之王雲林
    因有意幫忙吳金丹，使獲得標，又怕被德達公司負責人發現其字跡，而受責怪，
    乃先電話聯繫不知情，而與被告亦有交往之在廠內工作之退輔會勞務中心工安小
    姐張淑芳，藉邀其到該辦公室泡茶，於張女到來後不久，經被告宣佈三家廠商均
    未進入底價後，王雲林即利用無犯意之張淑芳要求張淑芳在上述由被告發下來之
    德達公司工程數量表末頁上，代寫「不能再減」四字，張淑芳本不願寫上此四字
    ，並經王雲林、被告告以是為了開標比價需要，且筆跡不能相同，祗寫這些字，
    應沒關係，沒事等語，張淑芳迫於人情壓力，在缺乏犯意之狀況下，乃為其代寫
    上述四字，隨後無代理權之人王雲林即偽蓋德達公司負責人陳燕玉之私章於其上
    ，用以表示德達公司對原來之標價，不願再予減價之書面意思表示。而在場知情
    之被告，除縱容不予禁止外，且圖使第一次報價出價最低，於下一次之標價，有
    優先減價一次（經減為七十二萬元）機會之成億公司能順利得標，使獲得虛偽競
    比結果之不法利益，在張淑芳寫下上述文字，並經王雲林蓋上章戳後，在形成上
    符合已不能再參加再次競比機會之狀況下，另示意吳金丹一再減價，要減到七十
    萬元以下，吳金丹於第二次之優先報價，經報減為七十二萬元，於第三次之標價
    ，最後始再減為六十六萬元，在形式上因係低於已在上述得予保留之範圍，被告
    乃當場宣佈成億公司得標，並於當日簽請其授權主管擬以比價格超底價決標（結
    果經其廠長囑意被告再找該廠商再寬減一萬元，獲得成億公司之同意，而改以六
    十五萬元決標），而被告於該項比價紀錄表上，並就上述明知德達公司部分無權
    代理人張淑芳為減價聲明之不實事項，將之登載於該次比價紀錄表上，除足生損
    害於德達公司外，並有損核一廠對辦理本件工程比價競比結果之公平性，並其授
    權主管對其簽擬意見，應否核定予以決標之正確性。因認被告涉有刑法第二百十
    三條之公務員登載不實罪、貪污治罪條例第六條第一項第四款之公務員職務上圖
    利罪嫌。
（一）公訴人認被告於第一次開標、第二次開標部分，涉有刑法第二百一十三條之公
      務員登載不實罪；及主持本件照明工程三次比價，涉有貪污治罪條例第六條第
      一項第四款之公務員職務上圖利罪，無非以被告明知王雲林自始即無承作本件
      照明工程之意願，並知劉燕貞、吳金丹夫婦有意分包施作，而以成億公司名義
      參加競比，第一次開標代表政富公司之劉燕貞、第二次開標代表弘達公司之吳
      金丹，均不具實際代理人之身分，亦知第三次開標係王雲林找出張淑芳充為代
      理人，被告甲○○非但不予禁止王雲林等人代理他公司參與減價，並縱容為虛
      偽比價，任容劉燕貞夫婦以上述手法造成二次廢標結果。另被告第一次比價時
      ，明知劉燕貞已表示有明公司未派人到場，竟容許由簡清泉代寫不能再減之文
      字，照劉燕貞不實之書面報價內容，悉填入比價紀錄表上，使吳金丹得以成億
      公司名義減價為六十六萬元，被告認形式上已達於核一廠依台灣電力公司內部
      審核投開標注意事項「超底價決標」所定：「廢標達二次以上，競比結果最低
      價超過底價未達百分之二十者，即可保留案件呈報主管核准以超底價決標」之
      規定，乃當場宣布成億公司得標，並於當日簽請主管擬以超底價決標等情為論
      據。
（二）按犯罪事實應依證據認定之，無證據不得推定犯罪事實，刑事訴訟法第一百五
      十四條定有明文。又認定不利於被告之事實，須依積極證據，苟積極證據不足
      為不利於被告事實之認定時，即應為有利被告之認定，更不必有何有利之證據
      ，迭經最高法院著有判例。
（三）訊據被告矢口否認有公務員登載不實文書、公務員職務上圖利犯行，辯稱：不
      知劉燕貞、吳金丹、王雲林等人未經廠商授權，即擅自偽造證件、印章參與競
      標，所有開標程序均依規定辦理等語。經查：
  １、第一次、第二次比價登載不實公文書部分：
    (1)查被告於第三次比價時，確有偽造私文書及登載不實公文書犯行，固經查明如
      前。惟本件照明工程之比價，同案被告劉燕貞、吳金丹，先後以成億、政富、
      有明、亨偉、弘達、富得公司名義參與第一次、第二次競標，其中成億、政富
      、亨偉、富得公司負責人均有同意借標，並提供證件。另有明、弘達公司雖未
      經合法授權，然劉燕貞、吳金丹均有偽造該二家公司之證件、印章等，同時均
      依規定填載各該公司之工程數量表等文件，再郵寄至核一廠參與競標，有各該
      公司執照、工程數量表、承攬契約書、掛號郵寄信封等在卷為憑。則劉燕貞、
      吳金丹既持有有明、弘達、政富等公司之公司章、負責人私章到場參加投標，
      形式上自已取得該等公司授權，自不得任意推定被告明知劉燕貞、吳金丹於有
      明、弘達及政富公司工程數量表填載「不能再減」，係虛偽不實。雖同案被告
      吳金丹於調查站供稱：「有明公司工程數量表下方減價紀錄『第二次標價不能
      再減』數字則係由核一廠電氣人員簡清泉所寫。」（見八十五年度偵字第一○
      九二四號卷第一○六、一○八頁）惟劉燕貞、吳金丹既持有有明、弘達公司之
      公司章、負責人印章，使人可認為已得各該公司之充分授權，則劉燕貞、吳金
      丹二人另行委託他人，或同時為二家公司之代理人，亦合於民法規定之複代理
      或同時代理或雙方代理之規定，均非本件投標規則所禁止，被告自無從禁止劉
      燕貞、吳金丹委由簡清泉於工程數量表代寫「不能再減」。況劉燕貞於偵查中
      供稱：「因為當時簡清泉就在旁邊，所以我就請他代寫．．．因我太太說成億
      公司沒有人來，就叫我找個人代替去比價。又因為我已填寫政富水電有限公司
      工程數量表，我就不能再書寫同樣文字。」（見偵查卷第二四七頁背面、二四
      八頁）證人簡清泉於調查局證稱：「我寫的『第二次報價不能再減』，不是甲
      ○○授意我所為。」（見偵查卷第一七四頁）依卷內事證，亦無證據證明被告
      知悉劉燕貞委由簡清泉代為書寫之事，自不得以劉燕貞、吳金丹委由簡清泉代
      寫「不能再減」，即認定被告明知有明公司工程數量表「不能再減」，係屬偽
      造。被告於工程數量比價紀錄表有明公司第二次減價填載不能再減，自無證據
      證明係明知不實而登載。
    (2)同案被告吳金丹雖於偵查中曾稱：第一次比價時，有明公司並未派人到場。惟
      依台灣電力股份有限公司工程比價須知載稱：「．．．四、比價手續：依據招
      商比價公告或通知，合格廠商應於規定期限內，向指定處所免費領取標封及估
      價單。估價單應慎重填寫，總價用正楷大寫，書明商號名稱，地址及負責人姓
      名，並簽蓋正式登記印鑑（以政府發給之登記手冊印章為準，未規定有登記手
      冊之廠商指定以投標納稅證卡印章為印鑑）後密封於標封內，加蓋騎縫章，交
      郵局於規定期限前投審。」及台灣電力股份有限公司工程比價須知補充規定及
      說明載稱：「八、估價單無效之規定：比價後均超出底價，而必於當場再舉行
      重行比價時，除第二款、第三款及第四款外，其餘原宣布其估價單無效之各款
      比價人，得參加該工程當場第二次及以後各次之比價。」（見偵查卷第五三九
      、五四二頁）另證人許雅雄於偵查中證稱：「本件工程第三次開標時，德達公
      司第二次標價沒有記載，係因依工程投標須知第十六條，開標、決標及訂約規
      定，有其他需要時，得由第一次最低標價廠商優先減價一次，如最低價之投標
      廠商未在場或不願減價，結果超過底價時，再由全部合格投標廠商當場參與競
      減。」（見偵查卷第五三一至五三三頁）則依台灣電力股份有限公司工程比價
      須知，及證人許雅雄證言，參與競標得以郵寄方式為之，倘未親自到場，亦非
      無效競標，僅係無法當場減價而已。況劉燕貞業於有明公司工程數量表上加蓋
      偽刻之楊有明（有明公司負責人）印章，亦足使人誤認劉燕貞係合法代理，自
      不得以有明公司未派人到場競標，即認被告應知吳金丹、劉燕貞係冒用有明公
      司名義競標之事。
    (3)同案被告吳金丹於偵查中另稱：「有明公司的廠商證件及押標金紀錄表是我填
      的，我先填載七、八月，再叫我先生劉燕貞向有明公司拿證明，但在我填時未
      拿到七、八月份的完稅證明。第二次比價，弘達公司的證件及押標金紀錄表也
      是我填寫，我填寫八十四年七、八月份時，還沒有拿到弘達公司的完稅證明，
      我是拿三、四月份的資料去參加投標，因我先生在開標前一天就到台中，而弘
      達公司距離核一所又很遠，所以我只拿三、四月完稅證明，而當時我是想如果
      主辦單位不同意的話，我以後再補。」（見偵查卷第四四八頁）同案被告劉燕
      貞於偵查中供稱：「吳金丹所提弘達、有明公司執照等文件是我向這二家公司
      的負責人或他們的太太取得，其中稅單是八十四年三、四月份取得，在八十四
      年五月十五日至七月十五日都是有效，即作為公司證明繳稅之用。最遲是在八
      十四年七月十五日交給我們當工程比價。有明公司提出證明完畢日是七至八月
      份，我印象中沒有去拿該次完稅證明。」（見偵查卷第四一八、四一九頁）惟
      劉燕貞嗣於偵查中改稱：「我記得我沒有拿過有明公司八十四年七、八月的納
      稅證明，因為稅單證明我只有三、四月份（後又稱我有提出七、八月份的納稅
      證明）。我以前都說沒有拿有明公司的七、八月份的納稅證明是因為事後我們
      找不到七、八月份的納稅證明。」（見偵查卷第四四六頁背面、四四七頁）及
      至原審調查時復稱：「楊有明有同意借我，他給我公司證、營利事業登記證、
      會員證及七、八月完稅證明給我，我是向他說要比價用的，他同意。．．．弘
      達公司的資料、執照登記證、會員證是我到他家裡向他要，他同意並拿給我的
      ，他有拿完稅證明、公司執照、會員證，有的是之前拿的。我向他拿完稅證明
      有說是要比價用，完稅證明一定要二個月，僅過二個月就無效了。」（見原審
  卷第一四五、一四七頁）同案被告劉燕貞、吳金丹就是否取得有明、弘達公司
      八十四年七、八月完稅證明，彼此所稱不一，且二人於競標時所繳交之完稅證
      明均已發還，致無從查明吳金丹供稱「未繳交弘達、有明公司八十四年七、八
      月份完稅證明」是否屬實，自無證據證明被告在比價廠商證件及押標金紀錄表
      上之核對結果欄內填載有明、弘達公司為「合格」，係明知不實而登載。
  ２、圖利罪部分：
    (1)按貪污治罪條例第六條第一項第四款之對於主管或監督之事務，直接或間接圖
      利罪，所稱之「圖利」，係指圖得不法利益而言，故依據法令從事公務之人員
      ，對於主管或監督之事務所圖得之利益，並非不法，無論為自己或第三人，均
      不得以該罪相繩。又該圖利罪，係以行為人基於不法圖利自己或第三人之犯意
      ，並將犯意表現於行為，為構成要件，若無從證明公務員有不法圖利之犯意，
      則其行為縱然失當，亦難遽以該條款之罪相繩。而貪污治罪條例第六條第一項
      第四款之圖利罪，要必以為自己或第三人圖取不法利益之犯意，始克當之，而
      有無此項犯意，須以證據認定之，不得以公務員失當行為之結果，使人獲得不
      法利益，遽行推定其自始即有圖利他人之犯意（最高法院八十六年度台上字第
      一四六三號、八十六年度台上字第五○八三號判決參照）。
    (2)依台灣電力公司第一核能發電廠營運程序書所示，一百萬元以下至十五萬元以
      上之工程發包作業審查及驗收報銷程序，係免公告招標，而以比價方式辦理（
      見八十五年度偵字第一○九二四號卷第七七頁）。而證人即台電公司會計許雅
      雄於偵查、原審亦證稱：本件照明工程為免辦理公告招標，及免會計部門監標
      、監驗案件，為經辦單位自行辦理等語（見八十五年度偵字第一○九二四號卷
      第五三一至五三三頁，原審卷第一八○、一八一頁）。則依「台灣電力股份有
      限公司營繕工程及購置定製變賣財物稽查程序」之規定，本件被告經邀廠商比
      價結果，最低報價超過底價未達百分之二十，且廢標已達二次以上者，乃敘明
      理由，簽請主管核准決標，自無違反核一廠比價規定。公訴人指稱本件應依公
      開招標案件規定，即廢標已達二次以上，再行招標確有困難者，或無法應急者
      ，始能先予保留，並由主辦機關敘述理由，先會會計部門，並呈授權主管核准
      ，才得以超底價決標，尚有誤會。
    (3)同案被告吳金丹、劉燕貞於調查時均明確指稱：「並非與甲○○熟識，或給甲
      ○○好處，甲○○始協助將工程交由成億公司承包」等語（見偵查卷第九八、
      一○○頁）。另證人許雅雄於調查局證稱：「第一、二次廢標，均合乎台電公
      司稽察程序規定，第三次開標後，因超底價未達底價百分之二十而予保留，亦
      符合台電公司稽察程序「經開標結果，標價超過底價而廢標達兩次以上」，得
      予以保留之規定，但在保留後簽請准予超底價決標時，未先簽會會計部門，逕
      陳授權主管核准，與台電公司稽察程序不合。」（見偵查卷第二○四頁）及至
      原審調查時亦證稱：「當時一百萬元以上才要公告招標，一百萬元以下自行比
      價、議價。要單位自行招標三次報價，連續二次以上廢標，才可以簽准三次超
      過底價要在一定範圍內才可議價辦理，另外十五萬以下也可以逕行議價，不公
      告招標。此工程是一百萬元以下，要單位自行比價程序，但最後超底價決標因
      未會會計課，程序不合法。」（見原審卷第一八○、一八一頁）則依同案被告
      吳金丹、劉燕貞所供，被告並未收受二人任何利益，卷內亦無證據證明被告有
      圖利之犯意；而證人許雅雄證稱被告第一次、第二次開標比價程序均合乎規定
      ；第三次比價亦僅因未簽會會計部門，致與稽察程序不合而已。則被告主持本
      件照明工程既查無證據足認有不法圖利之犯意，縱被告第三次簽請決標程序稍
      有失當，依上開最高法院判決意旨，顯不得論以圖利罪行。
    (4)證人即核電電氣課課長邱欽信於原審調查時證稱：「做工程應該要給人利潤，
      要看困難度，大部分為百分之十到十五之利潤，最後的總價應包括利潤。」（
      見原審卷第一七八頁）證人即本件決定底價之核一廠副廠長薛鴻儒，經原審詢
      以：「本件原擬底價七十三萬多元，課長邱欽信核定為六十五萬元，你改為六
      十萬元，有何根據？」薛鴻儒答稱：「我是依以往核定底價之經驗，認為可減
      到六十萬元，並沒有具體之資料。」。再經原審委託台灣區電氣工程工業同業
      公會八十七年六月八日電程會總字第０七五０號函附送其三家會員之勘估結果
      ，分別鑑定為七十五萬五千二百三十四元（博賢工程有限公司）、七十一萬三
      千二百二十八元（煌富電機有限公司）、六十八萬九千三百二十元（詹記機電
      工程股份有限公司）。依鑑定結果，本件工程底價已有過低，且該底價又非被
      告所核定，已難認被告有圖利廠商之客觀事實。而依證人邱欽信證稱工程利潤
      多為「百分之十到十五之間」，則吳金丹於第三次比價時，以成億公司名義最
      後減價為六十六萬元（嗣後比價程序完畢後始另協議為六十五萬元），顯無偏
      高之事實。雖被告縱如公訴人所稱於第三次比價後，簽請主管核准由成億公司
      以六十五萬元得標，而吳金丹承包後，獲有利潤十五萬元之事實，亦屬工程之
      正常利益，自非屬公務員圖利罪所規範之不法利益，核與圖利罪之構成要件不
      符。
    (5)至證人許雅雄另稱：「被告於德達公司貨櫃屋內為第三次標，不合邏輯」。惟
      依卷附台灣電力公司第一核能發電廠八十六年十月六日核一電發字第8610－
      4629號函載稱：「有關工程開標地點，本公司僅對公告招標案件之招標文件上
      有開標地點之訂，至於本廠各課自辦免公告之招商比價案件，並無是項比價地
      點之訂定。」（見原審卷第七九頁）則核一廠就比價地點既無明確規定，被告
      於德達公司進行第三次比價，縱如證人許雅雄所稱「不合邏輯」，亦不足為被
      告有罪之依據。
  ３、綜前所述，被告辦理本件照明工程比價作業時，並無證據證明被告於第一次、
      第二次比價時，在工程數量比價紀錄表登載有明、政富及弘達公司「不能再減
      」，係明知不實而登載，亦無證據足認被告於本件照明工程決標程序中有圖利
      劉燕貞、吳金丹之事實。此外即查無證據足認被告確有此部分起訴之罪行。公
      訴人上訴，指稱被告此部分涉有公務員登載不實文書及公務員職務上圖利犯行
      ，為無理由。惟公訴人認此部分與被告上開論罪部分有牽連犯裁判上一罪關係
      ，故不另為無罪諭知。
據上論斷，應依刑事訴訟法第三百六十九條第一項前段、第三百六十四條、第二百九
十九條第一項前段，刑法第二十八條、第二百十六條、第二百十條、第二百十三條、
第五十五條、第七十四條第一款，判決如主文。
本案經檢察官李良忠到庭執行職務。
中      華      民      國      九十      年      十      月     四     日
                              臺灣高等法院刑事第十四庭
                                  審判長法  官  陳  祐  輔
                                        法  官  蔡  國  在
                                        法  官  陳  國  文
右正本證明與原本無異。
如不服本判決應於收受送達後十日內向本院提出上訴書狀，其未敘述上訴之理由者並
得於提起上訴後十日內向本院補提理由書（均須按他造當事人之人數附繕本）。
                                        書記官  蔡  棟  樑
中      華      民      國    九十    年     十     月       四       日
附錄：本案論罪科刑法條全文
刑法第二百十六條：
行使第二百十條至第二百十五條之文書者，依偽造、變造文書或登載不實事項或使登
載不實事項之規定處斷。
刑法第二百十三條：
公務員明知為不實之事項，而登載於職務上所掌之公文書，足以損害於公眾或他人者
，處一年以上七年以下有期徒刑。
刑法第二百十條：
偽造、變造私文書，足以生損害於公眾或他人者，處五年以下有期徒刑。


司法院資訊處製作；財團法人民間司法改革基金會備份。
